---
title: "R - Conceptos básicos"
output: 
  distill::distill_article:
    toc: true
    toc_depth: 4
---

```{r setup, include=FALSE}
knitr::opts_chunk$set(echo = TRUE)
```

# Funciones
R, al igual que otros lenguajes de programación, estructura su funcionalidad en unidades de [código fuente](https://en.wikipedia.org/wiki/Source_code) llamadas [funciones](https://cran.r-project.org/doc/manuals/r-release/R-lang.html#Functions). Cada función realiza una tarea específica como, por ejemplo, un cálculo matemático y, por lo general, retorna un valor como salida. Todas las funciones tienen un nombre y un conjunto de argumentos que especifican los datos de entrada que procesa la función. Los argumentos se escriben entre paréntesis redondos (```()```) y estos siempre deben incluirse, aún en el caso de que la función no tenga ningún argumento. Si la función tiene varios argumentos, deben separarse mediante comas (```,```).

## Ejemplos
La función [print()](https://rdrr.io/r/base/print.html) recibe como argumento un valor (ej. un texto o un número) para imprimirlo en la pantalla. En el siguiente fragmento de código en R, se utiliza ```print()``` para imprimir la hilera ["Hola mundo"](https://en.wikipedia.org/wiki/%22Hello,_World!%22_program). Nótese el uso del símbolo ```#``` para comentarios (i.e. texto que no es código ejecutable).

```{r collapse=TRUE}
# Impresión de una hilera de caracteres
print("Hola mundo")
```

La función  [mean()](https://rdrr.io/r/base/mean.html) retorna la media aritmética del argumento de entrada. En el siguiente ejemplo, se calcula la media de los números de un vector creado a su vez con la función [c()](https://rdrr.io/r/base/c.html).

```{r collapse=TRUE}
# Media aritmética
mean(c(2, 4, 5, 9))
```

La función [getwd()](https://rdrr.io/r/base/getwd.html) (_get working directory_) retorna la ruta del directorio de trabajo de la sesión actual de R. Este es el directorio en el cual R espera encontrar, por ejemplo, archivos de datos.

```{r collapse=TRUE}
# Impresión del directorio de trabajo
getwd()
```

La función [setwd()](https://rdrr.io/r/base/getwd.html) (_set working directory_) establece la ruta del directorio de trabajo de la sesión actual de R. Como argumento, recibe una hilera de texto con la ruta.

**Note las barras utilizadas para separar los subdirectorios: / (no \\)**

```{r eval=FALSE}
# Definición del directorio de trabajo (la ruta debe existir)
setwd("C:/Users/mfvargas")

# Directorio con espacios, tildes y eñes
setwd("C:/Users/mfvargas/mi directorio con espacios y tildes áéíóúñ")
```

**
Ejercicio 01:  
a. Obtenga la ruta de su directorio de trabajo con la función ```getwd()```.  
b. Si lo desea, cambie la ruta de su directorio de trabajo con la función ```setwd()```. Verifique el cambio con ```getwd()```.  
**

## Argumentos
Los argumentos de las funciones tienen nombres que pueden especificarse, en caso de ser necesario. En algunos casos, el orden y el tipo de datos de los argumentos permiten que el interpretador de R conozca cuál es cada uno.

En el siguiente ejemplo, se utilizan los argumentos ```x```, ```xlab``` y ```ylab``` de la función [plot()](https://rdrr.io/r/graphics/plot.default.html) para especificar la fuente de datos y las etiquetas de los ejes x e y de un gráfico de dispersión.

```{r collapse=TRUE}
# Gráfico de dispersón del conjunto de datos "cars" con etiquetas en los ejes x e y
plot(
  x=cars, 
  xlab="Velocidad (mph)", 
  ylab="Distancia requerida para frenar (pies)"
)
```

**
Ejercicio 02: estudie la documentación de la función ```plot()``` y agregue al gráfico anterior:  
a. Un título.  
b. Un subtítulo.  
**

## Ayuda
Para obtener ayuda de una función desde la línea de comandos de R, puede utilizarse un signo de pregunta (```?```) seguido del nombre de la función o bien la función [help()](https://rdrr.io/r/utils/help.html). Por ejemplo:

```{r eval=FALSE}
# Ayuda de la función setwd()
?setwd
help(setwd)
```

Adicionalmente, puede utilizarse la función [apropos()](https://rdrr.io/r/utils/apropos.html) para buscar funciones por palabras clave.

```{r eval=TRUE}
# Búsqueda, por palabras clave, de funciones relacionadas con "mean" (media aritmética). Note las comillas ("").
apropos("mean")
```

La función [example()](https://rdrr.io/r/utils/example.html) presenta ejemplos sobre el uso de una función.

```{r eval=TRUE}
# Ejemplos de uso de la función mean()
example("mean")
```

Por otra parte, el sitio [All R Documentation](https://rdrr.io/r/) reúne documentación de funciones de una gran cantidad de paquetes de R. También puede obtenerse ayuda sobre una función en los buscadores de Internet (ej. Google), además de ejemplos, tutoriales y otros materiales de apoyo. 

## Conjuntos de datos para pruebas
Para efectos de pruebas y ejemplos, la distribución base de R incorpora varios conjuntos de datos que pueden listarse con la función [data()](https://rdrr.io/r/utils/data.html). Para obtener información acerca de un conjunto de datos en particular, puede utilizarse el operador  ```? ```.

```{r eval=FALSE}
# Información sobre todos los conjuntos de datos incorporados en la distribución base de R
data()

# Información sobre el cojunto de datos "cars"
?cars

# Información sobre el cojunto de datos "Iris"
?iris
```

# Bibliotecas y paquetes
Las funciones de R se distribuyen mediante paquetes. Cada paquete contiene un conjunto de funciones y estructuras de datos relacionadas entre sí. Para utilizar un paquete, primero debe cargarse (en la memoria del computador) con la función [library()](https://rdrr.io/r/base/library.html).

```{r}
# Carga del paquete stats
library(stats)
```

Algunos paquetes están contenidos en la distribución base de R y otros deben instalarse de manera separada con la función [install.packages()](https://rdrr.io/r/utils/install.packages.html).

En el siguiente ejemplo, se instala el paquete [PASWR2](https://cran.r-project.org/package=PASWR2), el cual contiene el conjunto de datos [TITANIC3](https://rdrr.io/cran/PASWR2/man/TITANIC3.html).

```{r eval=FALSE}
# Instalación del paquete PASWR2 (note las comillas)
install.packages("PASWR2")
```

El paquete PASWR2 se carga con ```library()```. 

```{r}
# Carga de PASWR2
library(PASWR2)
```

El conjunto de datos  ```TITANIC3 ``` puede visualizarse con la función [View()](https://rdrr.io/r/utils/View.html).

```{r eval=FALSE}
# Visualización del conjunto de datos TITANIC3
View(TITANIC3)
```

Para visualizar gráficamente el conjunto de datos, el siguiente gráfico de barras muestra la distribución de pasajeros por clase.

```{r collapse=TRUE}
# Cantidades de pasajeros por clase
table(TITANIC3$pclass)

# Gráfico de barras por clase de pasajero
barplot(
  height=table(TITANIC3$pclass),
  main="Distribución de pasajeros del Titanic por clase",
  xlab = "Clase",
  ylab = "Cantidad de pasajeros"  
)
```

La distribución por cada clase puede dividirse en fallecidos y sobrevivientes.

```{r collapse=TRUE}
# Cantidades de pasajeros fallecidos y sobrevivientes por clase
# (0 corresponde a fallecidos y 1 a sobrevivientes)
table(TITANIC3$survived, TITANIC3$pclass)
```

El siguiente gráfico muestra en un gráfico de barras apiladas la distribución de pasajeros sobrevivientes y fallecidos en cada clase.

```{r collapse=TRUE}
# Gráfico de barras apiladas
barplot(
  height = table(TITANIC3$survived, TITANIC3$pclass),
  main = "Distribución de pasajeros fallecidos y sobrevivientes por clase",
  xlab = "Clase",
  ylab = "Cantidad de pasajeros",
  col = topo.colors(2)
)

# Leyenda
legend(
  x = "topleft",
  inset = 0.03,
  legend = c("Fallecidos", "Sobrevivientes"),
  fill = topo.colors(2),
  horiz = TRUE
)
```

La misma información se muestra seguidamente en un gráfico de barras agrupadas.

```{r collapse=TRUE}
# Gráfico de barras agrupadas
barplot(
  height = table(TITANIC3$survived, TITANIC3$pclass),
  main = "Distribución de pasajeros fallecidos y sobrevivientes por clase",
  xlab = "Clase",
  ylab = "Cantidad de pasajeros",  
  col = topo.colors(2),
  beside = TRUE
)

# Leyenda
legend(
  x = "topleft",
  inset = 0.03,
  legend = c("Fallecidos", "Sobrevivientes"),
  fill = topo.colors(2),
  horiz = TRUE
)
```

**
Ejercicio 03:  
a. Muestre la distribución de pasajeros fallecidos y sobrevivientes por sexo en un gráfico de barras apiladas.  
b. Muestre la distribución de pasajeros fallecidos y sobrevivientes por sexo en un gráfico de barras agrupadas.  
**



