---
title: "R - Conceptos básicos"
output: 
  distill::distill_article:
    toc: true
    toc_depth: 4
---

```{r setup, include=FALSE}
knitr::opts_chunk$set(echo = TRUE)
```

# Tipos de datos
R puede trabajar con varios [tipos de datos básicos](https://cran.r-project.org/doc/manuals/r-release/R-lang.html#Basic-types), entre los que están números, caracteres (i.e. textos) y lógicos. También puede trabajar con [tipos compuestos](https://cran.r-project.org/doc/manuals/r-release/R-lang.html#Special-compound-objects), como factores y _data frames_.

R proporciona acceso a los datos a través de objetos. Un objeto es una entidad que tiene asociadas propiedades (i.e. datos) y métodos (i.e. funciones) para manipular esas propiedades. Un objeto puede ser, por ejemplo, un número, una hilera de texto, un vector o una matriz.

Hay muchas formas de crear objetos en R. Una de las más sencillas es con los operadores de asignación. Estos son ```=``` y ```<-``` (o ```->```). Por ejemplo, las siguientes sentencias crean un número, un texto y un vector.

```{r collapse=TRUE}
# Número
x <- 10
x

# Otro número
20 -> y
y

# Hilera de caracteres
nombre <- 'Manuel'
nombre

# Vector de hileras de caracteres
dias <- c('Domingo', 'Lunes', 'Martes', 'Miércoles', 'Jueves', 'Viernes', 'Sábado')
dias
```

Tanto ```x```, como ```nombre``` como ```dias``` son variables. Una variable es una etiqueta que se le asigna a un objeto. Una variable debe comenzar con una letra.

El tipo de una variable puede consultarse con la función [typeof()](https://rdrr.io/r/base/typeof.html). Por ejemplo:

```{r collapse=TRUE}
typeof(x)
typeof(y)
typeof(nombre)
typeof(dias)
```

A continuación, se describen con más detalle algunos de los tipos de datos utilizados en el lenguaje R.

## Tipos básicos
R define [seis tipos de datos básicos](https://cran.r-project.org/doc/manuals/r-release/R-lang.html#Basic-types). En esta sección, se describen los más utilizados durante este curso.

### Números
Pueden ser enteros (```integer```) o decimales (```double```). Se utilizan en diversos tipos de operaciones, incluyendo las aritméticas (ej. suma, resta, multiplicación, división).

```{r collapse=TRUE}
# Declaración de variables numéricas
x <- 5
y <- 0.5

# Suma
x + y

# Tipos de datos numéricos
typeof(x)
typeof(y)
typeof(x + y)
```

Para declarar números enteros puede usarse el sufijo ```L``` o la función [as.integer()](https://rdrr.io/r/base/integer.html).

```{r collapse=TRUE}
# Números enteros
x <- 10L
y <- as.integer(15)

# Multiplicación
x * y

# Tipos de datos enteros
typeof(x)
typeof(y)
typeof(x * y)
```

Nótese que al declararse una variable numérica, ya sea que tenga o no punto decimal, R la considera por defecto de tipo ```double```. Para que se considere de tipo ```integer```, debe utilizarse el sufijo  ```L ``` o la función  ```as.integer()```.

### Caracteres
Se utilizan para representar textos. Deben estar encerrados entre comillas simples (```''```) o dobles (```""```).

```{r collapse=TRUE}
# Hileras de caracteres
nombre <- "María"
apellido <- "Pérez"

# Concatenación mediante la función paste()
paste(nombre, apellido)
```

### Lógicos
Los objetos lógicos (también llamados _booleanos_) tienen dos posibles valores: verdadero (```TRUE```) o falso (```FALSE```).

```{r collapse=TRUE}
# Variable lógica
a <- 1 < 2
a

# Variable lógica
b <- 1 > 2
b
```

Las expresiones lógicas pueden combinarse con operadores como: 

* ```&``` (Y, en inglés _AND_)
* ```|``` (O, en inglés _OR_)
* ```!``` (NO, en inglés _NOT_)

```{r collapse=TRUE}
# Operador lógico AND
(1 < 2) & (3 < 4)

# Operador lógico OR
(2 + 2 == 5) | (20 <= 10)

# Operador lógico NOT
!(2 + 2 == 5)
```

### Vectores
Un [vector](https://cran.r-project.org/doc/manuals/r-release/R-lang.html#Vector-objects) es una estructura unidimensional que combina objetos del mismo tipo. 

#### Definición
Los vectores pueden definirse de varias formas como, por ejemplo, con la función [c()](https://rdrr.io/r/base/c.html) (del inglés _combine_):

```{r collapse=TRUE}
# Definición de un vector de números
vector_numeros <- c(1, 7, 32, 45, 57)
vector_numeros

# Definición de un vector de hileras de caracteres
vector_nombres <- c("Álvaro", "Ana", "Berta", "Bernardo")
vector_nombres
```

Los vectores también pueden crearse con el operador ```:```, el cual especifica una secuencia:

```{r collapse=TRUE}
# Definición de un vector de números con la secuencia de 1 a 10
vector_secuencia <- 1:10
vector_secuencia

# Definición de un vector de números con la secuencia de -5 a 5
vector_secuencia <- -5:5
vector_secuencia

# Definición de un vector de números con la secuencia de -0.5 a 3.7
vector_secuencia <- -0.5:3.7
vector_secuencia
```

La función [seq()](https://rdrr.io/r/base/seq.html) también crea un vector con base en una secuencia y permite especificar argumentos como un valor de incremento y la longitud de la secuencia.

```{r collapse=TRUE}
# Definición de un vector de números con la secuencia de 1 a 10
vector_secuencia <- seq(1, 10)
vector_secuencia

# Definición de un vector de números con la secuencia de 0.5 a 15.3, con incremento de 2
vector_secuencia <- seq(from=0.5, to=15.3, by=2)
vector_secuencia

# Definición de un vector de números con la secuencia de 1.5 a 9.4, con longitud de 4
vector_secuencia <- seq(from=1.5, to=9.4, length.out=4)
vector_secuencia
```

#### Indexación
Los elementos de un vector se acceden a través de sus [índices](https://cran.r-project.org/doc/manuals/r-release/R-lang.html#Indexing) (i.e. posiciones). La primera posición corresponde al índice 1, la segunda al índice 2 y así sucesivamente. Los índices se especifican entre paréntesis cuadrados (```[]```), ya sea para una posición específica o para un rango de posiciones. También es posible especificar los índices que se desea excluir.

```{r collapse=TRUE}
# Vector de nombres de países
paises <- c("Argentina", "Francia", "China", "Australia", "México")
paises

# Elemento en el índice 3
paises[3]
```

El operador ```:``` puede utilizarse para especificar un rango de índices:

```{r collapse=TRUE}
# Elementos entre los índices 2 y 4 (2, 3 y 4)
paises[2:4]
```

Con la función ```c()```, es posible especificar un conjunto de índices específicos:

```{r collapse=TRUE}
# Elementos entre los índices 1, 4 y 5
paises[c(1, 4, 5)]
```

Los números negativos pueden usarse para excluir índices:

```{r collapse=TRUE}
# Exclusión de los índices 3 y 4
paises[c(-3, -4)]
```

Los valores lógicos ```TRUE``` y ```FALSE``` también pueden usarse para incluir y excluir índices de un vector:

```{r collapse=TRUE}
# Se incluyen los índices 1, 2 y 4; y se excluyen los índices 3 y 5
paises[c(TRUE, TRUE, FALSE, TRUE, FALSE)]
```

#### Operaciones
En los vectores pueden aplicarse operaciones aritméticas:

```{r collapse=TRUE}
a <- c(1, 3, 5, 7)
b <- c(2, 4, 6, 8)

# Suma de vectores
a + b

# Multiplicación de vectores
a * b
```

Y también pueden realizarse operaciones relacionales:

```{r collapse=TRUE}
# Comparación con el operador <
a < b
```

### Matrices
Una [matriz](https://cran.r-project.org/doc/manuals/r-release/R-lang.html#Vector-objects) es una estructura bidimensional de filas y columnas.

#### Definición
Las matrices se definen mediante la función [matrix()](https://rdrr.io/r/base/matrix.html).

```{r collapse=TRUE}
# Definición de una matriz de 3 x 3 con elementos de la secuencia 1:9 distribuidos en las columnas
m <- matrix(1:9, nrow=3, ncol=3)
m

# Definición de una matriz de 3 x 3 con elementos de la secuencia 1:9 distribuidos en las filas
m <- matrix(1:9, nrow=3, ncol=3, byrow=TRUE)
m

# Definición de una matriz de 3 x 2 con nombres para las filas y las columnas
datos <- c(18, 500, 25, 1000, 30, 2000)
filas <- c("Ana", "Mario", "Laura")
columnas <- c("Edad", "Salario")

m <- matrix(datos, nrow=3, ncol=2, byrow=TRUE, dimnames=list(filas, columnas))
m
```
La función [list()](https://rdrr.io/r/base/list.html) se utiliza, en este caso, para combinar vectores. En general, se usa para combinar datos de cualquier tipo.

#### Indexación
La indexación de matrices es similar a la de vectores, pero deben especificarse índices tanto para filas como para columnas.

```{r collapse=TRUE}
# Elemento en la posición [2,2] (segunda fila, segunda columna)
m[2, 2]

# Elementos de la primera fila
m[1,]

# Elementos de la segunda columna
m[, 2]

# Elementos de las filas 1 y 2
m[1:2, ]

# Elementos de la fila "Mario"
m["Mario", ]

# Elementos de la columna "Salario"
m[, "Salario"]
```

#### Operaciones
De manera similar a los vectores, en las matrices pueden realizarse operaciones aritméticas y relacionales.

```{r collapse=TRUE}
a <- matrix(1:4, nrow=2, ncol=2)
a

b <- matrix(5:8, nrow=2, ncol=2)
b

# Suma de matrices
a + b

# Multiplicación de matrices
a * b

# Comparación de matrices con el operador >
a > b
```

## Tipos compuestos
### Factores
Los factores se utilizan para representar datos categóricos. Un factor corresponde a un conjunto de categorías correspondientes a un concepto (ej. ["Sí", "No"], ["Casado", "Soltero"], ["Alto", "Medio", "Bajo"]). 

Internamente, los factores se representan en R como números enteros con etiquetas asociadas. A pesar de que los factores parecen (y pueden funcionar como) hileras de caracteres, en realidad son números y debe tenerse cuidado de no manejarlos como caracteres.

Los elementos de un factor se denominan niveles (*levels*) y, por defecto, se almacenan en orden alfabético.

#### Definición
Un factor se crea con la función [factor()](https://rdrr.io/r/base/factor.html).

```{r collapse=TRUE}
# Factor de valores de sexo
sexo <- factor(c("Masculino", "Femenino", "Femenino", "Masculino"))
```

#### Operaciones
R proporciona una gran variedad de funciones para manejar factores. Seguidamente, se ejemplifican algunas de estas.

```{r collapse=TRUE}
# Etiquetas de los niveles
levels(sexo)

# Cantidad de niveles
nlevels(sexo)

# Conteo de elementos de cada uno de los niveles del factor
table(sexo)
```

### Data Frames
Los _data frames_ son estructuras bidimensionales compuestas por varios vectores, de manera similar a una matriz. Por lo general, las filas de la matriz corresponden a *observaciones* (o _cases_) y las columnas a *variables*. La definición de un data frame puede incluir nombres para cada observación y para cada variable. Los data frames implementan un conjunto de funciones similares a las de una hoja electrónica o la tabla de una base de datos relacional. Son fundamentales para el manejo de datos en R.

#### Definición
La función [data.frame()](https://rdrr.io/r/base/data.frame.html) crea un data frame a partir de vectores que serán las columnas del data frame.

```{r collapse=TRUE}
# Vector de nombres de países
paises <- c("PAN", "CRI", "NIC", "SLV", "HND", "GTM", "BLZ", "DOM")

# Vector de cantidades de habitantes de cada país (en millones)
poblaciones <- c(4.1, 5.0, 6.2, 6.4, 9.2, 16.9, 0.3, 10.6)

# Creación de un data frame a partir de los dos vectores
poblaciones_paises <- 
  data.frame(
    pais = paises, 
    poblacion = poblaciones
  )

# Impresión del data frame
poblaciones_paises
```

#### Indexación
Los datos de un data frame pueden accederse principalmente de dos formas. La primera es mediante la misma sintaxis ```[fila, columna]``` que se utiliza en las matrices.

```{r collapse=TRUE}
# Fila 1
poblaciones_paises[1, ]

# Filas 1, 5 y 7
poblaciones_paises[c(1, 5, 7), ]

# Columna 2
poblaciones_paises[, 2]

# Fila 1, columna 2
poblaciones_paises[1, 2]

# Filas 1:4, columna 2
poblaciones_paises[1:4, 2]
```

Además, mediante el operador ```$```, es posible acceder a las columnas (i.e. variables) del data frame.

```{r collapse=TRUE}
# Columna de nombres de países
poblaciones_paises$pais

# Modificación de los valores de toda una columna
poblaciones_paises$poblacion = poblaciones_paises$poblacion*2
poblaciones_paises
```

#### Operaciones
R proporciona una gran variedad de funciones para manejar data frames. Las siguientes son algunas de las más utilizadas.

La función [read.table()](https://rdrr.io/r/utils/read.table.html) lee los datos contenidos en un archivo de texto y los retorna en un data frame. [read.csv()](https://rdrr.io/r/utils/read.table.html) es una función derivada, con valores por defecto orientados a los archivos de valores separados por comas (CSV, _Comma Separated Values_). Como argumento principal, ```read.csv()``` recibe la ruta del archivo CSV, el cual puede encontrarse en un disco local, en la Web o en otra ubicación.

```{r collapse=TRUE}
# Lectura de archivo CSV ubicado en la Web
covid <- 
  read.csv("https://raw.githubusercontent.com/gf0604-procesamientodatosgeograficos/2021i-datos/main/cepredenac/covid/04_22_21_CSV_GENERAL_CENTROAMERICA.csv")

covid
```

**
Ejercicio 01:  
a. Descargue el archivo del ejemplo anterior (https://raw.githubusercontent.com/gf0604-procesamientodatosgeograficos/2021i-datos/main/cepredenac/covid/04_22_21_CSV_GENERAL_CENTROAMERICA.csv) en su computadora y cárguelo en otro data frame mediante ```read.csv()```.
**

La función [str()](https://rdrr.io/r/utils/str.html) despliega la estructura de un objeto R.

```{r collapse=TRUE}
# Estructura del data frame
str(poblaciones_paises)
```

La función [summary()](https://rdrr.io/r/base/summary.html) proporciona un resumen de los contenidos de un data frame:

```{r collapse=TRUE}
# Resumen de los contenidos del data frame
summary(poblaciones_paises)
```

La función [View()](https://rdrr.io/r/utils/View.html) invoca un visor de datos que permite visualizar un objeto R en un formato de tabla en una hoja de cálculo. Ejecute en su computadora la siguiente línea de código para apreciar el funcionamiento de ```View()```.

```{r eval=FALSE}
# Vista de los casos de COVID-19
View(covid, "Casos de COVID-19 en Centramérica")
```

## Otros
### Fechas
Las fecha se manejan en R mediante un tipo especial que permite realizar operaciones como diferencias, agrupamientos y otras. Internamente, las fechas en R se almacenan como un número que representa la cantidad de días transcurridos desde el 1 de enero de 1970 (1970-01-01).

#### Operaciones
La función [Sys.Date()](https://rdrr.io/r/base/Sys.time.html) retorna la fecha actual.

```{r collapse=TRUE}
# Fecha actual
fecha_actual <- Sys.Date()
fecha_actual

# Tipo de datos
typeof(fecha_actual)

# Clase
class(fecha_actual)
```

La función [as.Date()](https://rdrr.io/r/base/as.Date.html) convierte datos entre los tipos fecha y carácter, de acuerdo con un formato.

```{r collapse=TRUE}
# Conversión de fecha en formato año-mes-día
fecha_caracter_01 <- "2020-01-01"
fecha_01 <- as.Date(fecha_caracter_01, format="%Y-%m-%d")
fecha_01

# Conversión de fecha en formato día/mes/año
fecha_caracter_02 <- "31/01/2020"
fecha_02 <- as.Date(fecha_caracter_02, format="%d/%m/%Y")
fecha_02

# Diferencia entre fechas
fecha_02 - fecha_01
```

Hay una lista de formatos de fechas en [Date Formats in R - R-bloggers](https://www.r-bloggers.com/date-formats-in-r/).



