---
title: "R - Conceptos básicos"
output: 
  distill::distill_article:
    toc: true
    toc_depth: 4
---

```{r setup, include=FALSE}
knitr::opts_chunk$set(echo = TRUE)
```

# Definición de funciones
Además de todas las funciones disponibles en la distribución base de R y en sus diferentes paquetes, R permite que los programadores definan sus propias funciones.

Toda función tiene tres partes esenciales:

* Un nombre.
* Un conjunto de argumentos.
* Un conjunto de líneas de código, también llamado *el cuerpo* de la función.

Para programar una función, debe definirse cada una de esas partes por medio de la palabra función [function()](https://rdrr.io/r/base/function.html).

```{r collapse=TRUE}
mi_funcion <- function(argumento_1, argumento_2, argumento_n) {
  # Cuerpo de la función
}
```

Por ejemplo, la siguiente función calcula la nota final de un curso con base en los promedios de exámenes, proyectos y tareas.

```{r collapse=TRUE}
nota_final <- function(promedio_examenes,
                       promedio_proyectos,
                       promedio_tareas) {
  factor_examenes <- promedio_examenes * 0.5
  factor_proyectos <- promedio_proyectos * 0.4
  factor_tareas <- promedio_tareas * 0.1
  
  return(factor_examenes + factor_proyectos + factor_tareas)
}
```

La función [return()](https://rdrr.io/r/base/function.html) es la que define el valor de retorno de la función. Si no se incluye, la función retorna la última expresión evaluada.

Ahora que está definida, la función ```nota_final()``` puede ser invocada, con diferentes argumentos:

```{r collapse=TRUE}
# Si ni se incluyen los nombres de los argumentos, la función asume que se ingresan en el mismo orden en el que fueron definidos
nota_final(100, 50, 0)

# El uso de los nombres de argumentos permite modificar su orden
nota_final(promedio_examenes =  100, promedio_tareas =  0, promedio_proyectos = 50)
```

Si se desea darle al usuario la opción de omitir algunos argumentos, se les puede asignar un valor por defecto.

Seguidamente, la función ```nota_final()``` se redefine asignando valores por defecto a algunos de los argumentos:

```{r collapse=TRUE}
nota_final <- function(promedio_examenes,
                       promedio_proyectos = 0,
                       promedio_tareas = 0) {
  factor_examenes <- promedio_examenes * 0.5
  factor_proyectos <- promedio_proyectos * 0.4
  factor_tareas <- promedio_tareas * 0.1
  
  # Al no llamarse a la función return(), se retorna la última expresión:
  factor_examenes + factor_proyectos + factor_tareas
}

# Se utiliza el valor por defecto (0) para el argumento promedio_tareas
nota_final(promedio_examenes = 100, promedio_proyectos = 50)

# Se llama la función usando la posición del primer argumento y el nombre del segundo
nota_final(100, promedio_proyectos = 50)
```

**
Ejercicio 01:  
a. Defina una función con nombre ```celsius_a_fahrenheit()``` que reciba como argumento una cantidad en grados Celsius y retorne el equivalente en grados Fahrenheit.  
b. Defina una función con nombre ```fahrenheit_a_celsius()``` que reciba como argumento una cantidad en grados Fahrenheit y retorne el equivalente en grados Celsius.  
c. Defina una función con nombre ```imc()``` para calcular el [índice de masa corporal (IMC)](https://es.wikipedia.org/wiki/%C3%8Dndice_de_masa_corporal) de una persona con base en su peso (en kilogramos) y su estatura (en metros).
**