---
title: "R - Conceptos básicos"
output: 
  distill::distill_article:
    toc: true
    toc_depth: 4
---

```{r setup, include=FALSE}
knitr::opts_chunk$set(echo = TRUE)
```

# Condicionales
Las sentencias condicionales evalúan una expresión lógica (i.e. condición) y ejecutan, o no, un bloque de intrucciones dependiendo de si la expresión es verdadera (```TRUE```) o falsa (```FALSE```). Permiten que los programas "tomen decisiones" y varíen su curso de acción.

[Los condicionales en R](https://cran.r-project.org/doc/manuals/r-devel/R-lang.html#if) se implementa mediante la sentencia ```if``` y sus cláusulas ```else``` y ```else if```.

## La sentencia ```if```
La sentencia [if](https://cran.r-project.org/doc/manuals/r-devel/R-lang.html#if) evalúa una condición (i.e. una expresión lógica) y ejecuta un bloque de instrucciones, si es verdadera. El bloque se delimita con los caracteres de "llaves": ```{}```. 

```{r eval=FALSE}
if (condicion) {
  # bloque de instrucciones a ejecutar si la condicion es verdadera
}
```

Por ejemplo:

```{r}
edad <- 25

if (edad >= 18) {
  print("Adulto")
}
```

Ya sea que se ejecute o no el bloque del ```if```, el programa continúa con las instrucciones que siguen al bloque, si las hay.

## La claúsula ```else```
Una sentencia ```if``` puede ir seguida de una cláusula ```else```, la cual define un bloque que se ejecuta si la condición es falsa.
Por ejemplo:

```{r}
edad <- 15

if (edad >= 18) {
  print("Adulto")
} else {
  print("Menor")
}
```

## La cláusula ```else if```
Una sentencia ```if``` también puede ir seguida de una o varias cláusulas ```else if```, las cuales evalúan condiciones adicionales.

```{r}
edad <- 70

if (edad < 18) {
  print("Menor")
} else if (edad < 65) {
  print("Adulto")
} else {
  print("Adulto mayor")
}
```

Las cláusulas ```else if``` deben escribirse antes de la cláusula ```else```, la cual es siempre la última, si es que está presente. Tanto las cláusulas ```else if``` como la cláusula ```else``` son opcionales.

**
Ejercicio 01:  
a. Defina una función con nombre ```interpretacion_imc()``` que reciba como argumento un número correspondiente al índice de masa corporal (IMC) de una persona.  Debe retornar una hilera de caracteres correspondiente a la interpretación del IMC ("Bajo peso", "Normal", "Sobrepeso", "Obesidad"), de acuerdo con la tabla disponible en [Índice de mapas corporal - Wikipedia](https://es.wikipedia.org/wiki/%C3%8Dndice_de_masa_corporal#Interpretaci%C3%B3n).
**